臺灣高等法院民事判決　　九十一年度家上字第二十一號
　　上　訴　人　乙○○
　　被 上訴 人　甲○○
右當事人間請求離婚事件，上訴人對於中華民國九十年十一月二十二日臺灣士林地方
法院九十年度婚字第三九四號第一審判決提起上訴，本院判決如左：
    主    文
上訴駁回。
第二審訴訟費用由上訴人負擔。
    事    實
甲、上訴人方面：
一、聲明：
  (一)原判決廢棄。
  (二)被上訴人在第一審之訴駁回。
  (三)第一、二審訴訟費用由被上訴人負擔。
二、陳述：除與原判決所載相同者，予以引用外，補述略稱：
  (一)證人李旻蓉於原審之證詞不足以證明上訴人有酒後亂性、毆打被上訴人之情事。
  (二)被上訴人自民國（下同）八十六年至八十九年度之綜合所得稅結算申報書所載兩
    造已分居三十餘年乙節，乃因結婚時被上訴人要求戶口永遠在娘家所致，與兩造
    之夫妻關係無涉，且上訴人於原審已提出四紙照片，足證兩造之情義。
  (三)有關手術同意書非由上訴人簽立，乃因被上訴人常回娘家且為突發之病症，不能
    因而認定上訴人對其未照顧、不關心，否則上訴人如何知悉被上訴人肚臍邊約開
    四寸長之刀痕，並於開刀後帶被上訴人去裝假髮。
  (四)上訴人並無被上訴人所舉不堪同居之虐待、通姦、惡意遺棄等情事，原審認事用
    法顯有違誤。
  (五)上訴人無法提出兩造平日一起生活之照片，乃因二大本相簿均由被上訴人保管，
    致無從提出，不能憑此認定兩造無同居之事實。
  (六)由上訴人所提三張祝壽時之所拍照片，被上訴人之笑容及無限之滿足感、驕傲、
    喜悅之深情，可作為兩造同住之鐵証。反觀被上訴人先謂此三張照片係結婚當時
    對父親之祝壽照，後謂為七十一年上訴人之母過世時，回住半年所照等語，前後
    矛盾。
三、證據：除援用第一審所提證據外，並提出訃聞一件為證。
乙、被上訴人方面：
一、聲明：求為判決如主文所示。
二、陳述：除與原判決所載相同者，予以引用外，補述略稱：
  (一)證人李旻蓉於原審證稱伊為被上訴人之養女，並提出戶籍謄本證明係於民國五十
    六年五月六日為被上訴人所收養，上訴人之訴訟代理人稱上訴人根本不知證人李
    旻蓉是被上訴人之養女，足見上訴人所辯伊只有最近一年沒有與被上訴人同住，
    以前都有一起住云云，根本不實。
  (二)被上訴人因夫妻實際分居，無共同生活之事實，於歷年綜合所得稅結算申報書上
    載明與配偶實際分居之年數，並經稽徵機關查核屬實在案，財政部台北市國稅局
    士林稽徵所九十年十月八日財北國稅士林資字第九００一二０三０號函所檢送之
    被上訴人八十六年至八十九年度綜合所得稅結算申報書影本，自足資為認定本件
    兩造實已分居三十年以上之重要事證。
  (三)依被上訴人提出於原審之原證一戶籍謄本所載，兩造係於五十三年十二月結婚，
    「全戶動態記事」欄記明「原住本市士林區葫蘆里五鄰」，該址即係上訴人原住
　　所，被上訴人婚後因遭受上訴人不堪同居之虐待，乃於五十四年四月二十七日遷
　　住於「大同區○○里○鄰○○○路○段一巷九號」，足證上訴人所稱「有關戶籍
　　不同乃因被上訴人結婚時要求之條件，四十年來未曾同戶過」云云，與事實不符
　　。
  (四)上訴人所提出之四紙照片，乃被上訴人對上訴人之弟許森德過世之最後致哀，為
    酬應人情之常，與他人無干，不足為有利於上訴人之證據。
  (五)上訴人於九十年九月四日所提三張祝壽之照片，乃上訴人之母郭許樣去世後，被
    上訴人在上訴人胞妹陪同下至喪宅致哀，留下小住時（期間約為七十二年底至七
    十三年上半年）所拍攝，不能推翻兩造婚後已分居三、四十年之事實，倘兩造有
    共同生活，豈無其他日常生活起居、喜慶、旅遊等活動之留影，顯見上訴人無法
    證明其所稱兩造婚後始終一起生活之事實。
  (六)被上訴人自八十一年起至八十七年間數次心臟病症住院手術，上訴人從不聞不問
    ，且從未以配偶身分就被上訴人之手術簽立同意書，足證上訴人對被上訴人未曾
    關心照顧。上訴人僅以其母喪期間被上訴人留下小住半載時，得知被上訴人曾有
    開刀與裝假髮之事借題發揮，不足採信。
  (七)主張離婚的理由是民法第一千零五十二條第二項前段之重大事由。
三、證據：除援用第一審所提證據外，並聲請訊問證人李旻蓉。
    理    由
一、本件被上訴人起訴主張：兩造於五十三年十二月間結婚，詎料，婚後上訴人嗜酒
    ，且酒後亂性，常無緣無故，暴力相向，毆打被上訴人，使被上訴人遭受身體及
    精神上無可忍受之痛苦，致不堪繼續同居，被上訴人為尋求自保，於五十五年底
    返回娘家，與上訴人分居，以免續遭上訴人侵害；兩造分居中，被上訴人既失所
    托，無依無靠，乃於五十六年五月二十六日收養李琇精（即李旻蓉）為養女，迨
    至上訴人之母許郭樣去世時，被上訴人返回夫家行禮致哀，且不計前嫌，留住夫
    家，惟上訴人本性難移，約過半載，上訴人酗酒回家，被上訴人早已入睡，上訴
    人不問原由，竟以暴力將熟睡中之被上訴人抓起，痛打幾陣，被上訴人莫名，哀
    嚎哭叫，跪地求饒，上訴人仍猶攻擊，不肯罷手。經此，被上訴人身心已受重創
    ，痛苦萬分，生不如死，實乃不堪同居之虐待，兩造至此又分居。上訴人於分居
　　中，在台北市○○街居住時，與原住台中之一日籍婦人佳子（譯名）通姦姘居（
　　被上訴人在原審捨棄此項主張），被上訴人身心受創，於八十一年四月二十一日
　　因二尖瓣閉鎖不全併發心臟內膜炎送入國立臺灣大學附設醫院急診，隨即開刀手
　　術，被上訴人住院期間，上訴人從不探視被上訴人，亦從無供給被上訴人醫藥費
　　用及生活費用，顯有惡意遺棄之行為，而上訴人竟連被上訴人究患何病，亦全然
　　不知，復胡言亂謂被上訴人係得癌症，被上訴人與上訴人間，數十年有名無實之
　　婚姻，顯無情份可言，婚姻已生破綻，而客觀上已喪失維持婚姻之實質意義，即
　　屬難以維持婚姻之重大事由。爰依民法第一千零五十二條第一項第三款不堪同居
　　之虐待、第五款惡意遺棄及第二項其他重大事由，請求准予判決兩造離婚。
二、上訴人則以：被上訴人與上訴人戶籍雖不在一起，兩造時常同居，感情至為融洽
    ，上訴人並無情婦，被上訴人訴狀所言上訴人有不堪同居之虐待、通姦、惡意遺
    棄等情，均屬虛構。依上訴人呈庭數張照片即能明瞭兩造感情之恩愛。兩造婚後
    戶籍不同，乃上訴人應被上訴人要求所致，不影響兩造間同住之事實。兩造並無
    重大事由難以維持婚姻關係等語，資以抗辯。
三、查被上訴人主張兩造於五十三年十二月間結婚，婚姻關係現仍存續，兩造之戶籍
    並未設在一起等事實，有戶籍謄本為證，並為上訴人所不爭執，堪信為真。至於
    被上訴人主張上訴人有民法第一千零五十二條第一項第三款不堪同居之虐待、第
    五款惡意遺棄及同條第二項其他難以維持婚姻之重大事由，訴請判決准兩造離婚
    ，上訴人則否認有上開得判決離婚之事由。經查：
  (一)被上訴人主張上訴人常酒後亂性，無故毆打被上訴人，受上訴人不堪同居之虐待
    乙節，固據證人李旻蓉於原審證稱：「民國六十年左右，被告乙○○喝酒醉到我
    家見我母親甲○○時，我有看到被告乙○○揮手打我母親。」等語（見原審卷第
    四０頁），然其所見乃兩造分居後被上訴人返回娘家居住期間之事，尚不足證明
    被上訴人係因受上訴人之毆打，不堪同居而回娘家，此外被上訴人又未能舉證證
    明上訴人尚有對其施加暴力之事實，尚難憑此偶發事故，認定上訴人受被上訴人
    不堪同居之虐待。
  (二)又，夫妻之一方以惡意遺棄他方者，不僅須有違背同居義務之客觀事實，並須有
    拒絕同居之主觀情事，始為相當（最高法院四十九年台上字第一二五一號判例意
    旨參照）。本件被上訴人雖以上訴人於婚後毆打伊，致伊返回娘家居住，伊於八
    十一年間因心臟疾病住院開刀，上訴人從未探視，亦從未供給被上訴人醫藥費用
    及生活費用，顯有惡意遺棄之行為云云，然兩造因溝通不良而失和，被上訴人自
　　行回娘家而與上訴人分居，並非上訴人主動離家遺棄被上訴人，則上訴人主觀上
　　並無拒絕與被上訴人同居之情事，難認與上開惡意遺棄之要件相符，被上訴人此
　　項主張尚無可採。
四、次查本件被上訴人另主張上訴人自婚後嗜酒，且酒後亂性，常無故暴力毆打上訴
　　人，使被上訴人遭受身體及精神上無可忍受之痛苦，致與上訴人分居已達三、四
　　十年，兩造間有難以維持婚姻之重大事由，為此依民法第一千零五十二條第二項
　　訴求准兩造離婚，上訴人則予否認，並辯稱兩造感情融洽，只有最近一年未與上
　　訴人同住，以前都有住在一起云云。惟查：
　(一)兩造於五十三年十二月結婚，被上訴人於五十六年五月二十六日即收養李旻蓉，
　　有被上訴人提出之戶籍謄本一件為證（見原審卷第十五頁），至被上訴人於九十
　　年八月間提起本件離婚訴訟已逾三十四年，若兩造感情融洽，上訴人理應知悉此
　　事，惟上訴人之訴訟代理人竟於原審表示上訴人根本不知道李旻蓉是被上訴人之
　　養女（見原審卷第四十頁），顯違常情，上訴人所辯已非無疑。又，財政部台北
　　市國稅局士林稽徵所於九十年十月八日以財北國稅士林資字第九００一二０三０
　　號所檢送之被上訴人八十六年至八十九年度綜合所得稅結算申報書影本，被上訴
　　人均註明與上訴人分居達三十餘年，而獨自申報（見原審卷第五一、五三、五五
　　頁），若如上訴人所言兩造最後一次分居是在八十九年十一、二月的時候（見本
　　院卷第九二頁），被上訴人為節稅，應無獨自申報之理。再者，被上訴人曾於八
　　十一年四月十七日因心內膜炎、缺血性中風等病而住院、同年四月二十一日因二
　　尖瓣閉鎖不全併發心臟內膜炎而住院手術、八十五年因根尖膿瘍而住院手術、八
　　十七年因細菌性心內膜炎而住院手術，有被上訴人所提國立台灣大學醫學院附設
　　醫院之診斷書五紙在卷為憑（見原審卷第十六至二十頁），上訴人對其未簽立被
　　上訴人手術同意書等情，亦不爭執（見原審卷第四十頁），並於本院自承「被上
　　訴人開刀時，叫別人不要告訴我，不是我不去看她。」（見本院卷第九二頁），
　　足見兩造已長期分居，否則上訴人豈會不知被上訴人開刀之事，且被上訴人因心
　　臟疾病住院開刀，攸關生死，若兩造感情和睦，被上訴人不會不願意讓上訴人知
　　道。甚者，被上訴人提出慶生、參加社區長青大學畢業照、養女訂婚及結婚、出
　　國旅遊、與親友聚會之照片多紙（見原審四二至四七頁、本院卷第一三五至一四
　　五頁），均未見上訴人之身影，若兩造感情和睦，被上訴人慶生及養女訂婚、結
　　婚時，上訴人應不至於均未參與。綜上事證，堪認被上訴人主張兩造感情不睦，
　　長期分居，有難以維持婚姻之重大事由，尚屬有據。
  (二)上訴人雖舉三張照片主張為上訴人六十五歲時兩造祝壽之照片（見原審卷第二八
    頁、本院卷第二四頁），表示兩造互愛，有同住之事實，惟查上訴人生於十三年
    十二月二日，若依上訴人所稱該三張照片為其六十五歲時祝壽之照片，則該照片
    應為七十八年底之照片，距今已有十餘年，尚難證明上訴人所辯兩造只有最近一
    年未同住之事實。上訴人復舉四張上訴人之弟許森德過世時，被上訴人到場致哀
    之照片（見原審卷第八四頁背面），欲證明兩造之情誼，惟查，此四張照片既為
    被上訴人對死者許森德之哀悼，亦不足為有利於上訴人之認定。
  (三)再者，婚姻係以夫妻之共同生活為目的，上訴人自陳「婚姻近四十年來我一直給
    被上訴人自由，隨她來來去去」（見本院卷第九二頁），足見上訴人對維持夫妻
    共同生活並未用心經營、維繫彼此間之良好互動，且自八十一年至八十七年間被
    上訴人因心臟疾病多次住院開刀已如前述，上訴人亦自承「被上訴人開刀時，叫
    別人不要告訴我，不是我不去看她。」，上訴人既知悉被上訴人住院開刀之事，
    仍未主動前往探視、積極照顧被上訴人，足見上訴人平時既疏於關心被上訴人之
　　日常生活，被上訴人病痛纏身時，又未予應有之關愛與照顧，致失兩造婚姻之情
　　感基礎，被上訴人主張因可歸責於上訴人之事由，使兩造間婚姻所生之破綻，已
　　無回復之希望，其情形已構成難以維持婚姻之重大事由，應為可採。
五、綜上所述，被上訴人主張兩造感情不睦，長期分居，有難以維持婚姻之重大事由
    ，依民法第一千零五十二條第二項之規定，訴請裁判離婚，洵屬正當，應予准許
    。原審判准兩造離婚，並無違誤。上訴意旨指摘原判決不當，求予廢棄改判，為
    無理由，應予駁回。
六、本件事證已臻明確，兩造其餘攻擊防禦方法及證據資料，核與本件判決結果不生
    影響，毋庸一一論述，併予敘明。
七、據上論結，本件上訴為無理由，依民事訴訟法第四百四十九條第一項、第七十八
    條，判決如主文。
中　　　華　　　民　　　國　　九十一　　年　　　八　　　月　　　六　　　日
                                民事第十五庭
                            　　　　審判長法  官　劉  靜  嫻
                            　　　　　　　法  官　李  錦  美
                            　　　　　　　法  官　陳  昆  煇
右正本係照原本作成。
如不服本判決，應於收受送達後二十日內向本院提出上訴書狀，其未表明上訴理由者
，應於提出上訴後二十日內向本院補提理由書狀（均須按他造當事人之人數附繕本）
上訴時應提出委任律師或具有律師資格之人之委任狀；委任有律師資格者，另應附具
律師及格證書及釋明委任人與受任人有民事訴訟法第四百六十六條之一第一項但書或
第二項（詳附註）所定關係之釋明文書影本。
中　　　華　　　民　　　國　　九十一　　年　　　八　　　月　　　八　　　日
  　　　　　　　　　　　　　　　　　　　　書記官  李  佳  樺
附註：
民事訴訟法第四百六十六條之一（第一項、第二項）：
對於第二審判決上訴，上訴人應委任律師為訴訟代理人。但上訴人或其法定代理人具
有律師資格者，不在此限。
上訴人之配偶、三親等內之血親、二親等內之姻親，或上訴人為法人、中央或地方機
關時，其所屬專任人員具有律師資格並經法院認為適當者，亦得為第三審訴訟代理人
。
